臺灣板橋地方法院交通事件裁定　　　　99年度交聲字第3325號
原處分機關　交通部公路總局臺北區監理所板橋監理站
異　議　人
即受處分人　莊妤嫻
上列異議人即受處分人因違反道路交通管理處罰條例案件，對於
交通部公路總局臺北區監理所板橋監理站中華民國99年10月18日
所為之處分（板監裁字第裁41-C00000000號）聲明異議，本院裁
定如下：
    主  文
原處分撤銷。
莊妤嫻汽車駕駛人，駕駛汽車經測試檢定酒精濃度超過規定標準
，記違規點數伍點，並應接受道路交通安全講習。
    理  由
一、原處分機關處分意旨略以：異議人即受處分人莊妤嫻於民國
    99年10月2 日2 時47分許，騎乘車牌號碼TKY-837 號輕型機
    車，行經臺北縣新莊市（已於99年12月25日改制為新北市新
    莊區，以下同）新泰路與復興路交岔口時，因有「汽車駕駛
    人酒精濃度超過規定標準（0.55以上）」之交通違規，經臺
    北縣政府警察局（已於99年12月25日改制為新北市政府警察
    局，以下同）新莊分局中港派出所警員填製臺北縣政府警察
    局北縣警交大字第C00000000 號舉發違反道路交通管理事件
    通知單（下稱舉發通知單）當場舉發。嗣經原處分機關認定
    確有上開交通違規情事，依道路交通管理處罰條例第35條第
    1 項第1 款、第68條第2 項、第24條第1 項第2 款（原處分
    漏載「第1 項第2 款」）之規定，裁處異議人罰鍰新臺幣（
    下同）4 萬5000元，並記違規點數5 點及施以道路交通安全
    講習等語。
二、聲明異議意旨略以：本件異議人酒後駕車之同一事實，業經
    臺灣板橋地方法院檢察署檢察官為緩起訴處分，命異議人向
    國庫支付2 萬元確定在案，卻又遭裁處罰鍰4 萬5000元，依
    「一事不二罰」之原則，爰為此聲明異議，請求撤銷原處分
    云云。
三、按汽車駕駛人有飲用酒類或其他類似物後其吐氣所含酒精濃
    度超過每公升0.25毫克或血液中酒精濃度超過0.05％以上，
    不得駕車。道路交通安全規則第114 條第2 款訂有明文。次
    按，汽車駕駛人，駕駛汽車經測試檢定有酒精濃度超過規定
    標準之情形者，處1 萬5000元以上6 萬元以下罰鍰，並當場
    移置保管該汽車及吊扣其駕駛執照1 年。領有汽車駕駛執照
    之汽車駕駛人，除駕駛聯結車、大客車、大貨車外之非其駕
    駛執照種類之車輛，違反本條例及道路交通安全規則之規定
    ，應受吊扣駕駛執照情形時，無因而肇事致人受傷或重傷者
    ，記違規點數5 點。但1 年內違規點數共達6 點以上或再次
    應受吊扣駕駛執照情形者，併依原違反本條例應受吊扣駕駛
    執照處分規定，吊扣其駕駛執照。汽車駕駛人，有同條例第
    35條第1 項規定之情形者，應接受道路交通安全講習。道路
    交通管理處罰條例第35條第1 項第1 款、第68條第2 項、第
    24條第1 項第2 款亦分別定有明文。而所謂「汽車」者，係
    指在道路上不依軌道或電力架線而以原動機行駛之車輛（包
    括機器腳踏車），此觀道路交通管理處罰條例第92條第1 項
    規定所授權訂立之道路交通安全規則第2條 第1 項第1 款規
    定即明。是以機器腳踏車駕駛人如有上開「汽車駕駛人酒精
    濃度超過規定標準」之違規情形，亦有首揭處罰規定之適用
    。
四、經查：
(一)、異議人於99年10月2 日2 時47分許，騎乘車牌號碼TKY-837
    號輕型機車，行經臺北縣新莊市○○路與復興路交岔口時，
    經臺北縣政府警察局新莊分局中港派出所警員攔停稽查，測
    得其呼氣酒精濃度達每公升0.64毫克，而製發上開舉發通知
    單之事實，業據異議人於警詢時及偵查中均坦認在卷，並有
    酒精測定紀錄表、酒後時間確認單、刑法第185 條之3 案件
    測試觀察紀錄表、上開舉發通知單各1 紙在卷可稽，並經本
    院依職權調取臺灣板橋地方法院檢察署99年度速偵字第6440
    號偵查卷宗核閱無誤，是異議人為警測得之呼氣酒精濃度既
    達每公升0.64毫克，而超過每公升0.25毫克之標準，自屬「
    汽車駕駛人酒精濃度超過規定標準」，堪認異議人確有道路
    交通管理處罰條例第35條第1 項第1 款所定之交通違規行為
    無疑。又異議人前述違規行為，同時觸犯刑法第185 條之3
    服用酒類不能安全駕駛動力交通工具而駕駛之公共危險罪，
    業經異議人於偵查中自白不諱，而由臺灣板橋地方法院檢察
    署檢察官於99年10月7 日以99年度速偵字第6440號為緩起訴
    處分，緩起訴期間為1 年，應於收受該署檢察官執行緩起訴
    處分命令通知書後3 個月內，向國庫支付2 萬元之緩起訴處
    分金，業由臺灣高等法院檢察署檢察長於99年10月26日以99
    年度上職議字第14180 號駁回再議確定，現仍在緩起訴期間
    之事實，有臺灣高等法院被告前案紀錄表、臺灣板橋地方法
    院檢察署檢察官99年度速偵字第6440號緩起訴處分書、臺灣
    高等法院檢察署99年度上職議字第14180 號處分書、臺灣板
    橋地方法院檢察署檢察官99年度速偵字第6440號執行緩起訴
    處分命令通知書各1 份在卷可稽，並經本院依職權調取臺灣
    板橋地方法院檢察署99年度速偵字第6440號偵查卷宗、99年
    度緩字第5015號緩起訴執行卷宗核閱無誤，均堪信屬實。
(二)、按「（第1 項）一行為同時觸犯刑事法律及違反行政法上義
    務規定者，依刑事法律處罰之。但其行為應處以其他種類行
    政罰或得沒入之物而未經法院宣告沒收者，亦得裁處之。（
    第2 項）前項行為如經不起訴處分或為無罪、免訴、不受理
    、不付審理之裁判確定者，得依違反行政法上義務規定裁處
    之」，94年2 月5 日公布，95年2 月5 日施行之行政罰法第
    26條定有明文。此即所謂「一事不二罰」原則，考其立法理
    由在於，一行為同時觸犯刑事法律及違反行政法上義務規定
    時，由於刑罰與行政罰同屬對不法行為之制裁，而刑罰之懲
    罰作用較強，故在處罰目的相同且處罰方式相同時，若依刑
    事法律處罰，即足資警惕時，實無一事二罰再處行政罰之必
    要；且刑事法律處罰，由法院依法定程序為之，較符合正當
    法律秩序，應予優先適用。故同時觸犯刑事法律及違反行政
    法上義務規定之行為，行政機關得否科以與刑罰相類之行政
    處罰，端視該行為之刑事訴追或審判程序終局結果而定。至
    於罰鍰以外之沒入或其他種類行政罰，因兼具維護公共秩序
    之作用，為達行政目的，行政機關仍得併予裁處。又所謂「
    其他種類行政罰」，係指違反行政法上之義務應受「裁罰性
    」之「不利處分」，依行政罰法第2 條規定，應包括限制或
    禁止行為之吊扣證照處分、記違規點數及警告性之講習處分
    在內。是汽車駕駛人酒後駕車行為，經測試檢定酒精濃度超
    過規定標準之行為，如同時涉犯刑法第185 條之3 之公共危
    險罪嫌，依上開行政罰法第26條第1 項規定，道路交通主管
    處罰機關除得依該條項但書規定處以「其他種類行政罰」外
    ，應由管轄之地方法院檢察署及各級法院依刑事案件程序處
    理，非有行政罰法第26條第2 項所規定之經不起訴處分或為
    無罪、免訴、不受理、不付審理之裁判確定等事由，即不得
    再依道路交通管理處罰條例第35條第1 項第1 款規定裁處行
    為人罰鍰之行政罰。
(三)、次按，被告所犯為死刑、無期徒刑或最輕本刑3 年以上有期
    徒刑以外之罪，檢察官參酌刑法第57條所列事項及公共利益
    之維護，認以緩起訴為適當者，得定1 年以上3 年以下之緩
    起訴期間為緩起訴處分，其期間自緩起訴處分確定之日起算
    。檢察官為緩起訴處分者，得命被告於一定期間內遵守或履
    行下列各款事項：一、向被害人道歉。二、立悔過書。三、
    向被害人支付相當數額之財產或非財產上之損害賠償。四、
    向公庫或該管檢察署指定之公益團體、地方自治團體支付一
    定之金額。五、向該管檢察署指定之政府機關、政府機構、
    行政法人、社區或其他符合公益目的之機構或團體提供40小
    時以上240 小時以下之義務勞務。六、完成戒癮治療、精神
    治療、心理輔導或其他適當之處遇措施。七、保護被害人安
    全之必要命令。八、預防再犯所為之必要命令。檢察官命被
    告遵守或履行前項第3 款至第6 款之事項，應得被告之同意
    ；第3 款、第4 款並得為民事強制執行名義。刑事訴訟法第
    253 條之1 第1 項、第253 條之2 第1 項、第2 項分別定有
    明文。是以緩起訴基本上係認被告確有犯罪嫌疑，惟所犯非
    屬重罪，而暫緩起訴，並得課予被告一定之負擔或指示。倘
    緩起訴之被告依檢察官緩起訴處分命令，向公庫或公益團體
    給付金錢或提供義務勞務，即係履行檢察官為緩起訴處分命
    令，其中金錢給付之部分，並得為民事強制執行名義。是以
    緩起訴處分命令名義上雖非刑罰，但仍屬特殊之處遇措施，
    受處分人因上開緩起訴而剝奪其財產權（向公益團體捐款）
    或增加其義務（提供義務勞務），性質上亦屬干預人民自由
    之處分，與刑事制裁無異。又主觀上前揭向公益團體捐款之
    金錢給付義務亦具有強制性、懲罰性，雖不若易科罰金係以
    支付金錢作為自由刑之替代，惟經由緩起訴處分條件之履行
    使其免於遭檢察官發動起訴程序，仍具有替代刑罰之效果。
    從而，緩起訴處分命令受處分人向公庫或公益團體給付金錢
    ，實質上應屬於行政罰法第26條第1 項所稱之「刑事法律處
    罰」，而有行政罰法第26條第1 項「一事不二罰」規定之適
    用。
(四)、第按，緩起訴期間內，有下列情形之一者，檢察官得依職權
    或依告訴人之聲請撤銷原處分，繼續偵查或起訴：一、於期
    間內故意更犯有期徒刑以上刑之罪，經檢察官提起公訴者。
    二、緩起訴前，因故意犯他罪，而在緩起訴期間內受有期徒
    刑以上刑之宣告者。三、違背第253 條之2 第1 項各款之應
    遵守或履行事項者，刑事訴訟法第253 條之3 第1 項定有明
    文。準此，經檢察官為緩起訴處分之被告，於緩起訴之猶豫
    期間內，最終是否會被檢察官提起公訴，猶懸而未定，亦即
    緩起訴處分於猶豫期間內尚未具有實質之確定力，被告之刑
    事訴追程序仍未終局確定，檢察官於緩起訴期間內，可對被
    告為繼續觀察，如被告顯無反省警惕之情或根本欠缺反省警
    惕之能力，檢察官仍得依職權或依告訴人之聲請，將緩起訴
    處分撤銷，並依法追訴，法院仍得依審理結果，為被告有罪
    科刑之裁判，另被告先前所繳納之緩起訴處分金，依刑事訴
    訟法第253 條之3 第2 項規定，乃不得請求返還或賠償。是
    於緩起訴期間未期滿前，被告之「刑事法律處罰」尚未終局
    確定，緩起訴處分仍有被撤銷後提起公訴，由法院針對同一
    事實再為刑事處罰之可能，若此時行政機關針對同一事實亦
    為行政裁罰，將使受處分人有同時遭受行政處罰（罰鍰）及
    刑事訴追之危險，顯與「一事不二罰」原則相違背。從而，
    依行政罰法第26條之立法意旨，於緩起訴處分尚未實質確定
    （即緩起訴猶豫期間屆滿而未經撤銷）前，行政機關尚無從
    針對同一事實為行政裁罰之餘地（臺灣高等法院98年度交抗
    字第775 號、臺灣高等法院高雄分院98年度交抗字第259 號
    、臺灣高等法院臺南分院98年度交抗字第21號裁定均可資參
    照）。準此，本件異議人酒醉駕車之同一事實，既經檢察官
    為緩起訴處分確定，緩起訴期間1 年，並命異議人向國庫繳
    納緩起訴處分金，現仍在緩起訴期間內（如前述），揆諸前
    揭說明，異議人所受之「刑事法律處罰」尚未終局確定，自
    不得針對同一違規事實為行政裁罰，方符行政罰法第26條所
    揭櫫之「一事不二罰」原則。至就吊扣駕駛執照、記違規點
    數及施以道路交通安全講習之部分，係罰鍰以外之其他種類
    行政罰，因兼具維護公共秩序之作用，為達行政目的，原處
    分機關自仍得併予裁處。
(五)、復按，「吊扣證照」為限制或禁止行為之處分，「吊銷證照
    」為剝奪或消滅資格、權利之處分。行政罰法第2 條第1 款
    、第2 款分別定有明文。又道路交通管理處罰條例第35條第
    1 項固規定「吊扣其駕駛執照1 年」，惟並未明定其駕駛執
    照之種類，是有關吊扣、吊銷駕駛執照處分效力與執行方式
    之法令依據，當係依據道路交通管理處罰條例第68條規定。
    而該條於99年5 月5 日以總統華總一義字第09900107731 號
    令修正公布，並經行政院於99年8 月31日以院臺交字第0990
    048197號令發布定自99年9 月1 日施行。修正後之道路交通
    管理處罰條例第68條增定第2 項規定：「領有汽車駕駛執照
    之汽車駕駛人，除駕駛聯結車、大客車、大貨車外之非其駕
    駛執照種類之車輛，違反本條例及道路交通安全規則之規定
    ，應受吊扣駕駛執照情形時，無因而肇事致人受傷或重傷者
    ，記違規點數5 點。但1 年內違規點數共達6 點以上或再次
    應受吊扣駕駛執照情形者，併依原違反本條例應受吊扣駕駛
    執照處分規定，吊扣其駕駛執照。」考其立法意旨無非「鑑
    於本條例前已修正刪除受吊扣駕駛執照處分，吊扣各級駕駛
    執照之規定，為利明確汽車駕駛人駕駛非其駕駛執照種類之
    車輛，違反應受吊扣駕駛執照之處分處理，並在兼顧本條例
    立法意旨下，增訂第2 項得緩即予吊扣而採記違規點數及駕
    駛人仍無改正仍再犯違規之應併原吊扣處罰之規定」。經查
    ，異議人於上揭時、地違規時，係騎乘車牌號碼TKY-837 號
    輕型機車，業如前述，而異議人僅領有普通重型機車駕駛執
    照一節，亦有機車駕照基本資料1 紙附卷為憑（見本院卷宗
    第12頁），核與道路交通管理處罰條例第68條第2 項之情形
    相符。又行為後法律或自治條例有變更者，適用行政機關最
    初裁處時之法律或自治條例。但裁處前之法律或自治條例有
    利於受處罰者，適用最有利於受處罰者之規定。行政罰法第
    5 條定有明文。故行政罰之適法性，原則上以原處分作成時
    之法律狀態為判斷基準，非以法院判決時之法律狀態為判斷
    基準。本件異議人行為時及原處分機關裁處時，均在道路交
    通管理處罰條例第68條施行即99年9 月1 日後，自得適用該
    條第2 項規定裁處，不生新舊法律比較適用之問題，併此敘
    明。
五、原處分適法性之判斷：
(一)、本件異議人雖僅就原處分裁處罰鍰之部分聲明異議，而未就
    記違規點數及施以道路交通安全講習之部分聲明異議，惟交
    通違規事實僅有1 個，有關其處罰效果之罰鍰、記違規點數
    及施以道路交通安全講習，均與交通違規行為是否存在無從
    分離，本院仍應就原處分之所有處罰效果均併予審究，合先
    敘明。
(二)、原處分機關以異議人違規行為事證明確，據以裁處，固非無
    見。惟查，本件異議人酒醉駕車之同一事實，除經警認定有
    「汽車駕駛人酒精濃度超過規定標準」之交通違規，而製發
    上開舉發通知單外，亦由臺灣板橋地方法院檢察署檢察官於
    99年10月7 日以99年度速偵字第6440號為緩起訴處分，緩起
    訴期間為1 年，應於收受檢察官執行緩起訴處分命令通知書
    後3 個月內，向國庫支付2 萬元之緩起訴處分金，並由臺灣
    高等法院檢察署檢察長於99年10月26日以99年度上職議字第
    14180 號駁回再議確定，現仍在緩起訴處分期間內，已如前
    述。然原處分機關仍於緩起訴期間屆滿前之99年10月18日，
    針對同一酒醉駕車之事實，裁處異議人罰鍰4 萬5000元，揆
    諸前揭說明，自與行政罰法第26條所揭櫫之「一事不二罰」
    原則相違，難認適法。至原處分機關依道路交通管理處罰條
    例第68條第2 項、第24條第1 項第2 款規定，分別記違規點
    數5 點及施以道路交通安全講習，均係罰鍰以外之其他種類
    行政罰，尚與「一事不二罰」原則無違，原處分機關自仍得
    併予裁處。
(三)、至原處分機關雖援引交通部95年7 月17日交路字第09500069
    86號函釋所稱「有關汽車駕駛人違反道路交通管理處罰條例
    第35條規定，並同時觸犯刑法第185 條之3 規定，經檢察官
    依刑事訴訟法第253 條之1 為緩起訴處分，得否就該違反行
    政法上義務行為再處以行政罰乙節，查法務部行政罰法諮詢
    小組第1 次會議紀錄既已明確結論略以：『緩起訴者乃附帶
    條件的不起訴處分，亦即是不起訴的一種』在案，當依該部
    上開函釋結論及行政罰法第26條第2 項規定辦理」之見解，
    而認應維持裁處罰鍰之原處分云云。惟按法官依據法律獨立
    審判，憲法第80條定有明文，各機關依其職掌就有關法規為
    釋示之行政命令，法官於審判案件時，固可予以引用，但仍
    得依據法律，表示適當之不同見解，並不受其拘束；司法行
    政機關所發司法行政上之命令，如涉及審判上之法律見解，
    僅供法官參考，法官於審判案件時，亦不受其拘束（司法院
    大法官會議釋字第216 號解釋參照）。是上開交通部函釋性
    質上屬解釋性行政規則（行政程序法第159 條第2 項第2 款
    規定參照），僅得供本院參考，本院並不受其拘束，併此敘
    明。
六、綜上所述，本件異議人確於上揭時、地騎乘輕型機車，而有
    「汽車駕駛人酒精濃度超過規定標準（0.55以上）」之交通
    違規事實，惟同一酒醉駕車之事實業經檢察官為緩起訴處分
    ，並命異議人向國庫繳納緩起訴處分金確定在案，原處分機
    關仍於緩起訴猶豫期間內，針對同一事實裁處異議人罰鍰，
    使異議人受有一事二罰之危險。異議人以前揭情詞聲明異議
    ，非無理由，自應由本院依道路交通事件處理辦法第19條規
    定，裁定將原處分撤銷，併就處罰效果重新諭知，自為裁定
    如主文第2 項所示，以資適法（臺灣高等法院暨所屬法院98
    年法律座談會刑事類提案第23號審查意見及研討結果參照）
    。至上開撤銷之罰鍰部分，應由原處分機關俟上開緩起訴猶
    豫期間屆滿而終局確定，或異議人經撤銷緩起訴並受刑事追
    訴處罰確定後，另為適法之處分，附此敘明。
七、據上論斷，應依道路交通管理處罰條例第87條第2 項，道路
    交通事件處理辦法第19條前段，裁定如主文。
中    華    民    國    100   年    5     月    16    日
                  交通法庭    法  官    賴彥魁
上列正本證明與原本無異。
如不服本裁定，應於送達後5 日內敘明抗告理由，向本院提出抗
告狀。
                              書記官    楊文祥
中    華    民    國    100   年    5     月    16    日